臺灣高等法院臺中分院刑事判決
111年度上訴字第1378號
上  訴  人  臺灣彰化地方檢察署檢察官 
被      告  邱莨懿



選任辯護人  李錫秋律師
上列上訴人因被告違反貪污治罪條例案件，不服臺灣彰化地方法
院110年度訴字第998號中華民國111年4月20日第一審判決（起訴
案號：臺灣彰化地方檢察署110年度偵字第3102號、第10030號）
，提起上訴，本院判決如下：
    主  文
原判決撤銷。
邱莨懿犯侵占非公用財物罪，處有期徒刑貳年，褫奪公權壹年。
緩刑伍年，緩刑期間付保護管束，並應向公庫支付新臺幣捌萬元
，及應向指定之政府機關、政府機構、行政法人、社區或其他符
合公益目的之機構或團體，提供壹佰肆拾小時之義務勞務。
    犯罪事實
一、邱莨懿前為彰化縣警察局和美分局和美派出所（下稱和美派
    出所）警員，負責其管區內一般治安及戶口查察、遺失物處
    理等業務，為依法令服務於國家機關，而具有法定職務權限
    之公務員。其因自民國107年12月間起至109年6月間止已依
    法受理民眾交存拾獲物品約15件，而明知警員受理民眾交存
    拾獲物品時，依內政部警政署函頒「警察機關辦理拾得遺失
    物應行注意要點」第4點、第6點規定，應當場製開一式四聯
    登載拾得人姓名、住址、電話、拾得日期、地點、品名、數
    量及特徵等內容之拾得物收據，第一聯交付拾得人執憑，再
    填具陳報單檢附拾得物收據第二聯至第四聯連同該拾得物，
    一併陳報分局處理，該拾得物於陳報分局前，即為警員職務
    上持有之非公用私有財物，詎邱莨懿於民國109年7月27日15
    時許，在彰化縣○○鎮○○路0段000號和美派出所值班台輪值值
    班勤務時，受理白自立於同日15時許在彰化縣和美鎮美寮路
    與德美路路口拾獲之現金新臺幣（下同）7萬8,700元、黑色
    皮夾1個（均為黃俊山所遺失），邱莨懿於接收上開拾得物
    後，竟未依內政部警政署函頒「警察機關辦理拾得遺失物應
    行注意要點」第4點、第6點規定，當場製開一式四聯登載拾
    得人姓名、住址、電話、拾得日期、地點、品名、數量及特
    徵等內容之拾得物收據，第一聯交付拾得人執憑，僅請白自
    立留下姓名、電話。白自立離開和美派出所後深覺未執有收
    據似有未妥，遂致電和美派出所要求開立收據為憑，邱莨懿
    於電話中表示製作完畢後，會致電請其領取。迨翌（28）日
    中午12時許，邱莨懿致電白自立表示收據已備妥，可於當日
    18時前來領取收據，惟邱莨懿竟係自其置物櫃內取出自行預
    先製作，且未依規定編號之拾得物收據給白自立簽名收受，
    而仍未依「警察機關辦理拾得遺失物應行注意要點」將上開
    拾得物陳報和美分局，亦未在「拾得遺失物管理系統」上公
    告，竟意圖為自己不法之所有，基於侵占職務上持有之非公
    用私有財物之犯意，將其職務上所持有之上開遺失物侵占入
    己。嗣因白自立在「拾得遺失物管理系統」未發現上開拾得
    物登錄訊息，乃於110年2月8日16時許至首長信箱反應，警
    局遂交由彰化縣警察局和美分局（下稱和美分局）督察室處
    理，經和美分局督察室巡官蔡一銘進行調查，始查悉上情。
二、案經彰化縣警察局和美分局報告、法務部調查局彰化縣調查
    站移送臺灣彰化地方檢察署檢察官偵查起訴。
    理  由
壹、關於證據能力部分：
一、被告以外之人於偵查中向檢察官所為之陳述，除顯有不可信
    之情況者外，得為證據，刑事訴訟法第159條之1第2項定有
    明文，而該條之立法理由係認被告以外之人（包括證人、鑑
    定人、告訴人、被害人及共同被告等）之陳述如在法官面前
    為之，因其任意陳述之信用性係在已受確定保障之情況下所
    為，自得作為證據。而現階段刑事訴訟法規定檢察官代表國
    家偵查犯罪、實施公訴，依法其有訊問被告、證人及鑑定人
    之權，證人、鑑定人且須具結，而實務運作時，檢察官偵查
    中向被告以外之人所取得之陳述，原則上均能遵守法律規定
    ，不致違法取供，其可信度極高，職是，被告以外之人前於
    偵查中已具結而為證述，除反對該項供述得具有證據能力之
    一方，已釋明「顯有不可信之情況」之理由外，即不宜遽指
    該證人於偵查中之陳述不具證據能力。本件證人白自立、蔡
    一銘於偵查中在檢察官前所為陳述，業經依法具結，前揭證
    人均未提及檢察官在訊問時有不法取供之情形，被告邱莨懿
    及其辯護人亦未釋明上開證人之陳述有何顯不可信之情況，
    依上開規定，上開證人於偵查中之證述，自均具有證據能力
    。
二、刑事訴訟法第159條之5規定：「（第1項）被告以外之人於
    審判外之陳述，雖不符前4條之規定，而經當事人於審判程
    序同意作為證據，法院審酌該言詞陳述或書面陳述作成時之
    情況，認為適當者，亦得為證據。（第2項）當事人、代理
    人或辯護人於法院調查證據時，知有第159條第1項不得為證
    據之情形，而未於言詞辯論終結前聲明異議者，視為有前項
    之同意。」，其立法意旨在於傳聞證據未經當事人之反對詰
    問予以核實，原則上先予排除，惟若當事人已放棄詰問或未
    聲明異議，基於證據資料愈豐富，愈有助於真實發現之理念
    ，且強化言詞辯論原則，法院自可承認該傳聞證據例外擁有
    證據能力。又按刑事訴訟法第159條之5立法意旨，在於確認
    當事人對於傳聞證據有處分權，得放棄反對詰問權，同意或
    擬制同意傳聞證據可作為證據，屬於證據傳聞性之解除行為
    ，如法院認為適當，不論該傳聞證據是否具備刑事訴訟法第
    159條之1至第159條之4所定情形，均容許作為證據，不以未
    具備刑事訴訟法第159條之1至第159條之4所定情形為前提。
    本案判決下列所引用被告以外之人於審判外之陳述，被告及
    其辯護人於本院準備程序均同意有證據能力（見本院卷第74
    至78頁），並於本院審理時對於上開證據之證據能力均表示
    沒有意見（見本院卷第197至201頁），且檢察官、被告及其
    辯護人均未於言詞辯論終結前聲明異議，本院審認上開證據
    作成時之情況，應無違法取證或不當情事，且與本案待證事
    實間，復具有相當之關聯性，以之作為證據應屬適當，依刑
    事訴訟法第159條之5規定，自有證據能力。
三、刑事訴訟法第159條至第159條之5有關傳聞法則之規定，乃
    對於被告以外之人於審判外之言詞或書面陳述所為之規範；
    至非供述證據之物證，或以科學、機械之方式，對於當時狀
    況所為忠實且正確之記錄，性質上並非供述證據，應無傳聞
    法則規定之適用，如該非供述證據非出於違法取得，並已依
    法踐行調查程序，即不能謂其無證據能力。本案下引之非供
    述證據，均與本案待證事實具有關聯性，檢察官、被告及其
    辯護人皆不爭執其證據能力，且無證據證明有何偽造、變造
    或公務員違法取得之情事，復經本院依法踐行調查證據程序
    ，自得作為證據，而有證據能力。
貳、實體部分：
一、訊據被告固坦承侵占白自立所拾得遺失物而交和美派出所之
    款項7萬8,700元中之2,000元犯行不諱，惟否認所侵占之物
    係7萬8,700元及黑色皮夾1個，辯稱：伊一開始懶得受理，
    才會與拾得物遺失物之人清點完後沒有製作收據給拾得人，
    之後拾得人詢問伊有無收據，伊才跟拾得人說明天來派出所
    跟伊拿，翌（28）日伊已經簽退下班拾得人才到派出所來，
    所以伊才開空白的收據先給他，跟他說若遺失人有來派出所
    ，伊會請遺失人打電話給拾得人，說這筆錢已經領回，等伊
    放假回來再做受理，伊放假回來後因勤務繁重，忘記這件事
    情，直到今年110年2月間才在整理公務抽屜時發現抽屜的皮
    夾，一時思慮不周，從中抽取2,000元繳納信用卡費，所以
    伊並非一開始即想貪這7萬多元云云。
二、按貪污治罪條例第6條第1項第3款之「侵占職務上持有之財
    物罪」，係以該財物，依一定之原因先歸屬於行為人自己之
    實力支配下，至歸屬之原因不問基於法令、契約或法律行為
    以外之適法行為皆可，而後行為人基於不法之意圖將該財物
    據為己有，為其成立要件。且所謂「侵占」，係於持有他人
    之物之狀態中，表現其排除權利人對於物之行使而為自己或
    第三人不法所有意圖之取得行為，亦即行為人將主觀上易持
    有為所有之意圖，轉換為客觀的取得行為。次按侵占罪以持
    有人將原來持有物表現其變為所有之意思而成立，此項變更
    所有之意思，雖有時以處分行為表現之，但一經表現，犯罪
    即同時成立，並不以處分行為完了為必要。如變持有為所有
    之意思已充分表現，其業務上之侵占犯行即已成立（最高法
    院95年度台上字第4200號刑事判決意旨）。次按侵占罪係即
    成犯，當上訴人將經收款項匿不報繳之時，犯罪即已成立，
    其後為防免上級調查發覺隱匿收據存根等文件，似係犯意另
    具（最高法院74年度台上字第3189號刑事判決意旨）。再按
    刑法第337條之侵占脫離物罪，係即成犯，以凡拾得他人之
    物者，未予通知所有人或公告招領，為自己或第三人不法所
    有之意思與行為即為完成（最高法院84年度台非字第248號
    刑事判決意旨）。又按侵占罪為即成犯，於持有人將持有他
    人之物變易為所有之意思時，即行成立，不以施予處分為必
    要，原判決認定上訴人意圖為自己不法之所有，將其職務上
    保管之公物白金器皿，虛報廢品矇准標售，於得標商人提貨
    時，先以業已提清搪塞，繼謂不在標售範圍拒付，經民事訴
    訟判決確定，始行交出等情，如果無訛，其據為己有之不法
    意圖，表露無遺，應屬侵占既遂，原判決認為該物尚存放其
    辦公室鐵櫃中，侵占未達目的，論以未遂，未免誤會（最高
    法院74年度台上字第3986號刑事判決意旨）。末按侵占罪為
    即成犯，上訴人浮報郵票意圖將持有之郵票易為自己所有，
    犯罪即成立，其將侵占之郵票纏足仍存放於辦公桌抽屜內，
    僅為贓物尚未處分問是，與其所犯侵占罪無關（最高法院70
    年度台上字第643號刑事判決意旨）。
三、認定犯罪事實所憑之證據及理由：
　㈠上開被告侵占白自立交和美派出所之所拾得遺失物之事實核
    與證人白自立（拾得人）、蔡一銘（巡官）於警詢、偵訊證
    述之情節（見110年度偵字第3102號卷〈下稱偵3102號卷〉一
    第43至45頁、第155至158頁、第189至196頁、第295至298頁
    ）及證人黃俊山（失主）於警詢證述之情節（見偵3102號卷
    一第175至177頁）大致相符，並有卷附之彰化縣警察局和美
    分局和美派出所拾得物收據第一聯（無編號）（見偵3102號
    卷一第49頁）、彰化縣警察局和美分局和美（派出）所勤務
    分配表（見偵3102號卷一第73頁）、彰化縣警察局和美分局
    110年5月11日和警分偵字第1100010674號函附受理拾得物卷
    宗影本（見偵3102號卷二第3至213頁）、查處和美所警員邱
    莨懿未依規定受理拾得皮包案時序表、職務報告（見偵3102
    號卷一第11至17頁）、中華郵政股份有限公司彰化郵局（下
    稱彰化郵局）開戶資料、交易明細表（見偵3102號卷一第77
    至79頁）、監視器翻拍相片（見偵3102號卷一第87至137頁
    ）、譯文（見偵3102號卷一第197至199頁）、和美派出所現
    場圖、和美派出所駐地辦公室相關位置圖（見偵3102號卷一
    第239頁、第305至309頁）、警察機關辦理拾得遺失物作業
    規定、受理民眾交存拾得遺失物作業程序、檢核表、現場相
    片（見偵3102號卷一第241至275頁）、彰化縣警察局和美分
    局110年2月18日和警分偵字第1100003812A號公告（見偵310
    2號卷一第55頁）、彰化縣警察局和美分局和美派出所受理
    拾得物案陳報單（見偵3102號卷一第57頁、第65頁）、受理
    民眾交存拾得遺失物作業程序檢核表（見偵3102號卷一第59
    頁、第69頁）、彰化縣警察局和美分局和美派出所拾得物收
    據第一聯（編號OP11002BJ4M100021）（見偵3102號卷一第6
    1頁）、彰化縣警察局和美分局警備隊拾得物收據第二聯（
    編號OP11002BJ4A100001）（見偵3102號卷一第67頁）、拾
    獲現金（見偵3102號卷一第63頁）、皮包翻拍相片（見偵31
    02號卷一第71頁）、遺失（拾得）物領據（見偵3102號卷一
    第178至179頁）等在卷可稽，足認被告上開侵占白自立交和
    美 派出所之拾得遺失物之自白核與事實相符，並有上開證
    據足資佐證，自堪信為真實。
　㈡110年2月9日彰化縣警察局和美分局和美派出所監視器錄影畫
    面及文字說明（詳偵3102號卷一第87至137頁及110年度偵字
    第10030號卷〈下稱偵10030號卷〉第211至245頁，又本院就證
    人蔡一銘對被告查證之部分相關過程再行勘驗，勘驗結果如
    下（見本院卷第81至86頁）：
㊀檔案名稱：和美所檔案室前110年2月9日0000-0000時.avi
監視器時間：0000-00-00/09：45：21
說明：被告手拿一包物品，準備進入檔案室。
時間：0000-00-00/09：46：07
說明：巡官等候許久（約47秒）不見被告，遂前往檔案室門口尋
      找被告。
監視器時間：0000-00-00/09：46：18
說明：被告手拿卷宗及一包物品離開檔案室。
監視器時間：0000-00-00/09：46：21
說明：被告將卷宗攤開在辦公桌上，右手則拿著一包物品。
　　　（中間為被告在攤開卷宗夾後，翻找其他文件過程，爰予
      省略）
監視器時間：0000-00-00/09：49：21
說明：被告開始數錢約10次後，將一疊鈔票整理好置於紅圈處（
      第1疊）。
監視器時間：0000-00-00/09：49：28
說明：被告繼續數錢又約10次後，將另一疊鈔票置於黃圈處（第
      2疊）。
監視器時間：0000-00-00/09：49：38
說明：被告繼續數錢約10次後，將一疊鈔票置於藍圈處（第3疊
      ）。
監視器時間：0000-00-00/09：49：44
說明：被告將錢先分成三疊後，將剩餘鈔票握於右手，並舉起右
      手。此時，原本第3疊鈔票已經對半折疊（藍圈處）。
監視器時間：0000-00-00/09：49：50
說明：被告停止數錢，頭部右斜，望向身體右側牆壁。
監視器時間：0000-00-00/09：49：57
說明：被告繼續數錢數次後，將一疊鈔票置於綠圈處（第4疊）
      。
監視器時間：0000-00-00/09：50：06
說明：被告繼續數錢數次後，將一疊鈔票置於紫圈處（第5疊）
      。
監視器時間：0000-00-00/09：50：11
說明：被告再次停止數錢，頭部右斜，望向身體右側牆壁及天花
      板。
監視器時間：0000-00-00/09：50：23
說明：被告繼續數錢數次後，將一疊鈔票置於白圈處（第6疊）
      。
　　　嗣後開始以左手指數桌面上共有幾疊鈔票2次。
監視器時間：0000-00-00/09：50：38
說明：被告數完右手最後剩餘之鈔票後，並未將該疊鈔票放置桌
      面上，而係握在手中。另開始將桌面上6疊鈔票逐一收齊
      。
監視器時間：0000-00-00/09：50：44
說明：被告正在將桌面上6疊鈔票逐一收齊。
監視器時間：0000-00-00/09：51：18
說明：被告將全部鈔票收齊後，整疊放在桌面上，再以黑色皮夾
      壓住，另起身準備前往自己的辦公桌位置。
㊁檔案名稱：和美所邱員辦公桌110年2月9日0000-0000時.avi
監視器時間：0000-00-00/09：51：33
說明：被告回到自己辦公桌前，拿起原放置在辦公椅背上的外套
      ，開始查找外套口袋裡的物品。
監視器時間：0000-00-00/09：51：54
說明：被告自外套口袋裡找出一黑色皮夾。
監視器時間：0000-00-00/09：51：59
說明：被告另自同一外套口袋裡找出一疊淺色紙張類物品，並將
      之握在左手。右手準備打開黑色皮夾。
監視器時間：0000-00-00/09：52：01
說明：被告左手握住剛才拿出之淺色紙張類物品，右手則同時打
      開黑色皮夾翻找。
監視器時間：0000-00-00/09：52：03
說明：被告自黑色皮夾夾層中抽取數張鈔票。
監視器時間：0000-00-00/09：52：03
說明：被告將黑色皮夾夾層中抽取出之數張鈔票與原本握於左手
      之淺色紙張類物品，兩者混合在一起握於右手。
監視器時間：0000-00-00/09：52：06
說明：被告右手同時握著黑色皮夾及混合後之紙張類物品，準備
      將黑色皮夾放回外套口袋，再將外套放回辦公椅背上。
監視器時間：0000-00-00/09：52：07
說明：被告已將黑色皮夾塞回外套口袋，右手握著混合後之紙張
      類物品。準備將外套放回辦公椅背上。
監視器時間：0000-00-00/09：52：08
說明：被告將外套放回辦公椅背上後，右手握著混合後之紙張類
      物品，並將之塞進褲子右邊口袋。
監視器時間：0000-00-00/09：52：09
說明：被告右手插在褲子右邊口袋，向和美所檔案室門口之辦公
      桌方向前進。
㊂檔案名稱：和美所檔案室前110年2月9日0000-0000時.avi
監視器時間：0000-00-00/09：52：12
說明：被告右手插於褲子右邊口袋內，走回和美所檔案室門口之
      辦公桌前。
監視器時間：0000-00-00/09：52：15
說明：被告左手將桌面上整疊鈔票拿起，另右手從褲子右邊口袋
      中拿出一疊鈔票，將兩者混合在一起。
監視器時間：0000-00-00/09：52：19
說明：被告坐下後，就混合後之整疊鈔票開始數錢。
監視器時間：0000-00-00/09：53：12
說明：被告在經過一段完整且較長時間的數錢動作後，將數完多
      餘之數張鈔票自該整疊鈔票中取出，握於右手。
監視器時間：0000-00-00/09：53：13
說明：被告將原握於右手之數張鈔票，放入褲子右邊口袋。
監視器時間：0000-00-00/09：53：22
說明：被告將數完之整疊鈔票重新放回黑色皮夾中。
  ㈢巡官蔡一銘於110年2月9日9時39分15秒詢問被告是否記得109
    年  7 月27日下午受理一件遺失物案，被告告訴巡官蔡一銘
    其有將拾得物扣起來，並開一張證明給拾得人，告知拾得人
    半年之後沒人來領錢就會給他，惟巡官蔡一銘要求看受理文
    件，被告表示文件及錢其還要找一下，於巡官蔡一銘質疑「
    找一下！錢在你這裡？」時，被告表示錢還沒有送偵查隊，
    並稱其去找一下，即離開值勤臺表示要去找錢（見偵10030
    號卷第213至214頁），被告與巡官蔡一銘在和美派出所辦公
    室前對話，巡官蔡一銘要被告先去二樓，其等被告存卷找好
    再去找被告，嗣巡官蔡一銘即轉身進入和美派出所辦公室，
    惟被告卻未進入派出所檔案室或辦公室找存卷及錢，而獨自
    往反方向離去（監視器時間9時41分39秒），並於9時44分50
    秒返回和美派出所辦公室（見偵10030號卷第215至221頁）
    ，此期間（3分11秒）被告係至派出所對面之提款機，於同
    日上午9時42分7秒提領郵局存款2萬元，此有中華郵政股份
    有限公司客戶歷史交易清單在卷可稽（見偵10030號卷第256
    頁），被告於提領2萬元後，於9時44分50秒左右張望後匆忙
    進入和美派出所辦公室，於要打開其座位左側第一個抽屜時
    ，一直往門口張望，嗣後於見巡官蔡一銘已進入辦公室後，
    即用雙手同時移開抽屜上方口罩，拿出裝有遺失物之紙袋，
    再手持裝有遺失物之紙袋進入檔案室，惟巡官蔡一銘並未跟
    著進入檔案室，而在外等候，嗣於巡官蔡一銘走至檔案室門
    口查看被告後，被告始手拿遺失物卷宗及裝有遺失物之紙袋
    步出檔案室（見偵10030號卷第221至224頁），之後被告自
    己清點鈔票之情形即如前述本院勘驗監視器錄影光碟之勘驗
    結果，由上開情形可知被告於知道巡官蔡一銘要求查看受理
    文件及拾得之財物時，被告即馬上至派出所對面之提款機提
    款2萬元，再進入其辦公室座位之抽屜，拿出裝有遺失物之
    紙袋，再自行在檔案室內，之後於巡官蔡一銘催促下，始手
    拿遺失物卷宗及裝有遺失物之紙袋步出檔案室，惟其自己清
    點鈔票時，從本院勘驗監視器錄影畫面可知被告僅數六疊千
    元鈔後，即知金額明顯不足，故再急忙跑回其辦公室座位，
    翻找外套口袋之物及自皮夾夾層中抽取數張鈔票，二者混合
    後再返回其原本數錢之檔案室門口辦公桌，將之與桌面上整
    疊鈔票混合後數鈔，並將多餘之數張鈔票放入褲袋，足認被
    告並非僅用掉該拾得物7萬8,000元中之2,000元而已，否則
    被告即無需一聽到巡官蔡一銘要查看拾得之錢時即馬上至派
    出所對面之提款機提領2萬元，故被告已知其已用掉該拾得
    款項之一部分，惟確切金額其已記不清楚，然於點數後竟又
    須再回到其辦公室座位處翻找拿取口袋及皮夾之鈔票，予以
    加入後始足夠，再被告雖辯稱其於110年2月整理公務抽屜時
    始發現抽屜之皮夾，而從中抽2,000元繳納信用卡費云云，
    惟被告於110年2月3日雖繳納玉山銀行信用卡費5,234元（見
    本院卷第148頁），惟其於同日上午即以提款卡提領5,000元
    ，且帳戶餘額尚有13萬餘元，此有中華郵政股份有限公司客
    戶歷史交易清單在卷可稽（見偵10030號卷第256頁），是以
    被告顯無為繳納信用卡費而須臨時挪用拾得款2,000元之必
    要，且若被告僅於110年2月3日為繳納信用卡而挪用拾得款2
    ,000元，則其於數日後即110年2月9日巡官蔡一銘前來調查
    此事時，其當能清楚記憶其僅用掉2,000元，則其隨身皮夾
    即有2,000元，而無需為此馬上去對面提款機提領2萬元，並
    於檔案室外桌上點數鈔票時又發現不足，而必須再回座位外
    套上翻找口袋及皮夾內之鈔票加以補足，是以被告辯稱其僅
    於110年2月間一時思慮不用從中抽 2,000元繳納卡費云云，
    顯無足採。
  ㈣依內政部警政署函頒「警察機關辦理拾得遺失物應行注意要
    點」第4點、第6點規定，應當場製開一式四聯登載拾得人姓
    名、住址、電話、拾得日期、地點、品名、數量及特徵等內
    容之拾得物收據，第一聯交付拾得人執憑，再填具陳報單檢
    附拾得物收據第二聯至第四聯連同該拾得物，一併陳報分局
    處理；又依警察機關辦理拾得遺失物作業規定第6點第1項：
    業務單位收受陳報文件及拾得物時，應當面逐一清點無訛，
    自點收之時起3日內，簽報機關主管或單位主管核定拾得遺
    失物管理系統網路公告招領，以紙本對外公告並副知拾得人
    。則被告依照上開規定，原本即有呈報機關主管及和美分局
    之義務，於其將經收款項匿不報繳之時，犯罪即已成立。況
    被告於109年7月27日前後總共受理25件民眾拾得遺失物的案
    件，全部都有登錄在「拾得遺失物管理系統」，並均列印正
    式拾得物的收據給民眾，唯獨本件沒有按照正常程序處理，
    顯然被告在受理本案時即已萌生佔為己有之犯意。再被告將
    其自行預先製作且未依規定編號之拾得物收據給白自立簽收
    ，更已充分表現其匿不報繳的意思，亦即斯時被告已是變易
    持有為所有之意。
  ㈤被告於109年7月27日15時許收受白自立所交付之7萬8,700元
    及黑色皮夾1個後，在同日16時至20時都是在值班中，既然
    被告在受理白自立拾獲的現金及皮夾後都在執勤中，自然有
    充足的時間可以開立拾得物的收據，並且完成登記。被告所
    屬之和美派出所，亦不可能因為被告受理民眾報案而延遲下
    一個勤務（16時至18時之勤區查察），就不明就裡懲處被告
    。是被告辯稱其是因為交接班沒時間開立有編號之拾得物收
    據云云，顯非實在。
  ㈥白自立係因被告於109年7月28日中午致電表示已備妥收據，
    請白自立於當日18時前來領取，白自立始依被告之通知前來
    領取，故於白自立接到被告所撥打之前來領取拾得物收據之
    電話時，被告即已備妥該收據；又被告既然有充足時間可以
    私下製作拾得遺失物收據給白自立，則其不可能沒有足夠時
    間在109年7月28日按照正常程序開立拾得遺失物收據給白自
    立。是以被告辯稱109年7月28日因其有其他勤務，且白自立
    是在其下班時才來，其也沒時間開立云云，顯無足採。另被
    告將自己私下製作的收據交給白自立後，有非常多的時間及
    機會可以依照正常的程序依照「警察機關辦理拾得遺失物應
    行注意要點」將拾得物呈報給和美分局，也有充分的時間在
    「拾得遺失物管理系統」上面公告，惟被告於長達六個月之
    時間均沒有按照正常程序來處理，均不予呈報，足認被告有
    將本案拾得物據為己有的主觀犯意。
  ㈦被告在長達六個月未報繳之期間內，抽取本案遺失物之款項
    使用，已詳前述，其儼然將該7萬8,700元當作自己隨時可以
    支配使用之現金。若非拾得人白自立在「拾得遺失物管理系
    統」未發現其上開拾得物登錄訊息，而至首長信箱反應，警
    局遂交由和美分局督察室處理，始查悉上情，則本案遺失物
    7萬8,700元迄今全部都可由被告自行任意動支使用，完全沒
    有任何監督。則本案遺失物在長達6個月的期間內只有被告
    自己能夠動支，完全排除和美分局對於該遺失物依照民法第
    803條規定之管領權，並使拾得人白自立或真正所有權人黃
    俊山均無從行使其合法權利，在客觀上已表現被告排除其他
    權利人對於該遺失物之行使，而為自己或第三人不法所有意
    圖之取得行為甚明。
  ㈧被告雖將本案遺失物放在辦公室抽屜內，然被告之侵占犯罪
    既已成立，則其將侵占之遺失物存放於辦公桌抽屜內，並花
     用部分款項，揆諸首揭說明，其花用剩餘之款項僅為部分
    贓物尚未處分問題，與其所犯侵占罪無關。又刑法上之侵占
    罪為即成犯，縱然事後將侵占之物返還所有人，或以同種類
    、品質、數量之物歸墊，亦不能解免侵占罪責（最高法院87
    年度台上字第2305號刑事判決意旨）。是以被告縱然於本案
    查獲後將該侵占之款項補回，並交出本案全部遺失物，揆諸
    首揭說明，亦不能解免侵占罪責。
  ㈨綜上所述，被告至遲於109年7月28日下午，將其自行預先製
    作且未依規定編號之拾得物收據給白自立簽收以誤導遺失物
    拾得人白自立之時，即已表現其排除白自立對於該拾得物行
    使民法第807條第1項權利之意（按：民法第807條第1項規定
    遺失物自通知或最後招領之日起逾6個月，未經有受領權之
    人認領者，由拾得人取得其所有權），而為被告自己不法所
    有意圖之取得行為，自應認被告已有將白自立所拾得之全部
    財物據為己有之主觀犯意。另依民法第803條第1項規定拾得
    遺失物者應報告警察機關，報告時應將其物一併交存，顯見
    在真正所有權人黃俊山認領前，遺失物應由警察機關保管，
    然被告將遺失物侵占入己而未報告和美分局，是以被告上開
    所辯顯係事後避重就輕之詞，不足採信。本案事證已臻明確
    ，被告侵占非公用財物犯行堪予認定，應依法予以論罪科刑
    。
四、論罪部分：
　㈠核被告所為，係犯貪污治罪條例第6條第1項第3款侵占職務上
    持有之非公用財物罪。
　㈡被告犯貪污治罪條例第6條第1項第3款之侵占非公用財物罪，
    在偵查中自白，並已自動繳交全部所得財物，應依同法第8
    條第2項前段之規定減輕其刑。
　㈢按刑法第59條之酌量減輕其刑，以犯罪另有其特殊之原因與
    環境，在客觀上足以引起一般同情，認即予宣告法定最低刑
    期，猶嫌過重者，即有其適用；再刑法第59條規定犯罪之情
    狀可憫恕者，得酌量減輕其刑，其所謂「犯罪之情狀」，與
    同法第57條規定科刑時應審酌之一切情狀，並非有截然不同
    之領域，於裁判上酌減其刑時，應就包括刑法第57條所列舉
    之10款事項等犯罪一切情狀，予以全盤考量，審酌其犯罪有
    無可憫恕之事由，如有無特殊之原因與環境，在客觀上足以
    引起一般同情，以及宣告法定低度刑，是否猶嫌過重等，以
    為判斷。經查，貪污治罪條例第6條第1項第3侵占職務上持
    有之非公用財物罪之法定本刑為「5年以上有期徒刑，得併
    科3千萬元以下罰金」，本件被告犯侵占職務上持有之非公
    用財物犯行，固屬非是，惟被告於偵查及審理中均坦承主要
    犯行，又被告於為本件犯行前，未有其他前案紀錄（見本院
    卷第31頁），並於和美分局督察室巡官案蔡一銘進行調查時
    即已自動繳回犯罪所得，兼衡被告前未曾有重大風紀與違失
    之情，被告又自陳係因一時失慮始誤觸法網，其現年僅28歲
    ，被告意圖為自己不法之所有，未依警政署所頒佈「受理民
    眾交存拾得遺失物作業程序」處理本件相關作業手續，僅請
    白自立留下姓名、電話，即請其離去，被告嗣後將該拾得物
    侵占入己，是本院認被告犯罪情節與其所犯法定刑相較，實
    有「情輕法重」之憾，本院審酌被告一切情狀，因而認縱依
    依貪污治罪條例第8條第2項前段之規定，減輕其刑後，其最
    低刑度猶嫌過重，客觀上足以引起一般人之同情，應有足堪
    憫恕之處，爰依刑法第59條之規定，酌量減輕其刑，並依法
    遞減之。
五、撤銷原判決之理由：
　　原審審理結果，以被告僅於110年2月5、6日接近農曆過年之
    某日侵占職務上所持有之非公用私有財物即他人所拾得之遺
    失物2,000元，固非無見，惟查，被告至遲於109年7月28日1
    7時許，將其自行預先製作且未依規定編號之拾得物收據給
    白自立簽收以誤導遺失物拾得人白自立之時，即已表現其排
    除白自立對於該拾得物行使民法第807條第1項權利之意，而
    為被告自己不法所有意圖之取得行為，揆諸首揭說明，自應
    認被告已有將白自立所拾得之全部財物據為己有之主觀犯意
    。被告之侵占犯罪既已成立，則其將侵占之遺失物存放於辦
    公桌抽屜內，並花用部分款項，其花用剩餘之款項僅為部分
    贓物尚未處分之問題，與其所犯侵占數額無涉；又被告縱然
    於本案查獲後將該侵占之款項補回，並交出本案全部遺失物
    ，亦不能解免其侵占罪責。是以原審判決認被告僅侵占職務
    上所持有之非公用私有財物2,000元，並依貪污治罪條例第1
    2條第1項之規定減輕其刑，尚有未洽。
六、關於上訴理由之審酌：
　㈠檢察官上訴意旨略以：原審判決僅就檢察官起訴之侵占2,000
    元部分判決，然就檢察官起訴之侵占7萬6,700元及黑色皮夾
    1個部分，均漏未判決，有已受請求之事項未予判決之違法
    。被告至遲於109年7月28日17時許，將其自行預先製作且未
    依規定編號之拾得物收據給白自立簽收以誤導遺失物拾得人
    白自立之時，即已表現其排除白自立對於該拾得物行使民法
    第807條第1項權利之意，而為被告自己不法所有意圖之取得
    行為，自應認被告已有將白自立所拾得之全部財物據為己有
    之主觀犯意；另依民法第803 條第1項規定拾得遺失物者應
    報告警察機關，報告時應將其物一併交存，顯見在真正所有
    權人黃俊山認領前，遺失物應由警察機關保管，然被告將遺
    失物侵占入己而未報告和美分局，亦應認其有將白自立所拾
    得之全部財物據為己有之行為，原審判決認定被告僅侵占2,
    000元，並依貪污治罪條例第12條第1項之規定減輕其刑，即
    有違誤，請撤銷原判決，更為適法之判決等語。
　㈡本院查：被告至遲於109年7月28日17時許，將其自行預先製
    作且未依規定編號之拾得物收據給白自立簽收以誤導遺失物
    拾得人白自立之時，即已表現其排除白自立對於該拾得物行
    使民法第807條第1項權利之意，而為被告自己不法所有意圖
    之取得行為，自應認被告已有將白自立所拾得之全部財物據
    為己有之主觀犯意及侵占之行為，被告之侵占犯罪既已成立
    ，則其將侵占之遺失物存放於辦公桌抽屜內，並花用部分款
    項，其花用剩餘之款項僅為部分贓物尚未處分問題，與其所
    犯侵占數額無涉，是以原審判決認被告僅侵占職務上所持有
    之他人所拾得之遺失物2,000元，並依貪污治罪條例第12條
    第1項之規定減輕其刑，尚有未洽，自應由本院將原判決予
    以撤銷改判。
七、自為判決之科刑及審酌之理由：
　㈠爰以行為人之責任為基礎，審酌被告於行為時身為彰化縣警
    察局和美分局和美派出所警員，本應知悉其職司協助偵查犯
    罪，當以廉潔公正為第一要務，卻僅因一時貪念，竟利用職
    務之便，侵占職務上所持有之白自立所拾得之皮夾1個（內
    有現金7萬8,700元）之財物，破壞人民對於公務員廉潔之信
    賴，及國家對於公務員廉潔自持之誡命，惟考量被告於彰化
    縣警察局和美分局督察室巡官蔡一銘進行調查時，即已將其
    所侵占而花用之財物補齊，又斟酌被告犯後坦承主要犯行、
    侵占財物之金額、自106年起擔任警員、行為時為年約26歲
    ，兼衡被告警專畢業之智識程度、家庭生活與經濟狀況（見
    原審卷第56頁）等一切情狀，量處如主文第2項所示之刑，
    並依貪污治罪條例第17條、刑法第37條第2項之規定，宣告
    褫奪公權1年，以示懲儆。
　㈡刑罰之主要目的乃在於公正地報應行為人之罪責，並以刑罰
    之公正報應，威嚇社會大眾而生嚇阻犯罪之一般預防功能，
    且善用執行刑罰之機會，從事受刑人之矯治工作，而收教化
    之個別預防功能，因而，刑罰應該是符合相當原則之公正刑
    罰，不可過份強調威嚇社會大眾之一般預防功能，或是過份
    強調教化犯罪人之個別預防功能，而輕易破壞刑罰公正報應
    之本質。查被告前未曾因故意犯罪受有期徒刑以上刑之宣告
    ，且無任何前科紀錄，此有臺灣高等法院被告前案紀錄表1
    份在卷可稽，本院衡酌全案情節，認被告本身具有改善之可
    能性，其偶因一時失慮而觸犯本件刑章，且被告於事發時即
    自動繳交全部所得財物，已如前述，信經此次偵審及刑之宣
    告教訓，當知所警惕，認其所受刑之宣告以暫不執行為適當
    ，爰依刑法第74條第1項第1款之規定，宣告緩刑如主文所示
    ，以啟自新。然為促使其於緩刑期間內，深知戒惕並從中記
    取教訓，俾以導正其行為及法治之正確觀念，以免再度犯罪
    ，認有必要賦予其一定負擔，課加預防再犯所為之必要命令
    ，爰依刑法第74條第2項第4款、第5款、第93條第1項第2款
    之規定，令其應向公庫支付8萬元，及於緩刑期間內，向指
    定之政府機關、政府機構、行政法人、社區或其他符合公益
    目的之機構或團體提供義務勞務（時數如主文第2項所示）
    ，併諭知於緩刑期間付保護管束。另被告應執行本院對其所
    為刑法74條第2項第5款之預防再犯命令，是依刑法第93條第
    1項第2款之規定，併為緩刑期間付保護管束之諭知，俾兼收
    啟新及惕儆之雙效，以符緩刑宣告之目的。至被告倘未遵期
    履行前開負擔且情節重大，足認原宣告之緩刑難收其預期效
    果，而有執行刑罰之必要者，檢察官自得依刑法第75條之1
    第1項第4款之規定，聲請法院撤銷其緩刑宣告，附此敘明。
據上論結，應依刑事訴訟法第369條第1項前段、第364條、第299
條第1項前段，判決如主文。
本案經檢察官陳立興提起公訴，檢察官林士富提起上訴，檢察官
李芳瑜到庭執行職務。
中　　華　　民　　國　　111 　年　　9 　　月　　13　　日
              刑事第二庭　  審判長法　官　何志通
                                  法　官　吳進發
                                  法　官　石馨文
以上正本證明與原本無異。
如不服本判決應於收受送達後二十日內向本院提出上訴書狀，其
未敘述上訴理由者，並得於提起上訴後二十日內向本院補提理由
書（均須按他造當事人之人數附繕本）「切勿逕送上級法院」。
因疫情而遲誤不變期間，得向法院聲請回復原狀。
                                  書記官  林書慶 　　
中　　華　　民　　國　　111 　年　　9 　　月　　13　　日
附錄論罪科刑法條全文：
貪污治罪條例第6條
有下列行為之一，處5年以上有期徒刑，得併科新臺幣3千萬元以
下罰金：
一、意圖得利，抑留不發職務上應發之財物者。
二、募集款項或徵用土地、財物，從中舞弊者。
三、竊取或侵占職務上持有之非公用私有器材、財物者。
四、對於主管或監督之事務，明知違背法律、法律授權之法規命
    令、職權命令、自治條例、自治規則、委辦規則或其他對多
    數不特定人民就一般事項所作對外發生法律效果之規定，直
    接或間接圖自己或其他私人不法利益，因而獲得利益者。
五、對於非主管或監督之事務，明知違背法律、法律授權之法規
    命令、職權命令、自治條例、自治規則、委辦規則或其他對
    多數不特定人民就一般事項所作對外發生法律效果之規定，
    利用職權機會或身分圖自己或其他私人不法利益，因而獲得
    利益者。
前項第1款至第3款之未遂犯罰之。